臺灣臺北地方法院民事判決　　　　　　　96年度訴字第2423號
原　　　告　丙○○
訴訟代理人　己○○
被　　　告　乙○○
訴訟代理人　辛○○
　　　　　　庚○○
被　　　告　丁○○
　　　　　　甲○○
　　　　　　戊○○
上列當事人間侵權行為損害賠償事件，本院於中華民國九十六年
五月十八日言詞辯論終結，判決如下：
    主  文
被告戊○○應給付原告新臺幣壹元。
原告其餘之訴駁回。
訴訟費用由被告戊○○負擔四分之一，餘由原告負擔。
本判決第一項得假執行。
    事實及理由
壹、原告主張：
一、原告之子就讀於臺北市文山區溪口國小5年級，經醫師診斷
  　領有身心障礙手冊，在校期間校方未依特殊教育法暨身心障
    礙者保護法等相關規定提供適當之教育安置，經原告列舉相
    關事證向被告臺北市教育局長乙○○陳情，卻未獲置理。嗣
    後原告多次催促，被告乙○○始指派被告特教科長丁○○、
    國教科長甲○○於溪口國小針對原告之子受教權益相關問題
    於95年5月30日召開「家長陳情座談會」。然會議當天，被
    告並未以合法方式通知原告與會，直至95年12月間原告另案
    提起行政訴訟，於被告之訴訟答辯書中始獲知「家長陳情座
    談會」之會議討論內容。詎料該會議上竟出現對身心障礙學
    生暨其家屬之誣衊性言論，分述如下：
（一）被告前溪口國小校長戊○○於會議中表示「鄭老師送資料
      時，家長說如果校長來要找黑道對付」，並轉知該消息與
      相關人員知悉等等，此乃被告戊○○之不實指摘，企圖毀
      損原告名譽。縱被告戊○○事後辯稱其轉述行為乃係因擔
      憂學校教師安全所為，然謠言止於智者，被告戊○○之辯
      稱顯為推託之詞。
（二）被告甲○○於會議中表示「... 特教法實施後,30% 的教
      育經費用於特教，因為若不如此，出一個陳進興付出的社
      會成本更高... 」，嗣後又表示此發言乃係為回應訴外人
      郭盛芳，基於教育單位有教化學生之責等語。惟特殊教育
      法與特教經費皆係用於教育及照顧身心障礙學生，與罪犯
      陳進興有何相干？倘依被告甲○○之說法，除了將身心障
      礙學生等同罪犯看待外，30%之特教經費豈不淪為犯罪防
      治經費？此外，被告甲○○辯稱其所言係為回應訴外人郭
      盛芳，然據訴外人郭盛芳於會議中所言內容對於身心障礙
      學生充滿歧視性，被告甲○○身為國教科長，非但未予制
      止，還加以回應，其惡意言論明確貶損並侵害包括原告之
      子在內之全體身心障礙學生之人格權與名譽權。
（三）被告丁○○於會議中表示「一開始與特殊生家長接觸時感
      覺很強勢，他們回應：不強勢就不會被重視。」及「家長
      可能一邊和學校虛與委蛇背地裡準備訴訟」云云，嗣後又
      表示之所以提及「虛與委蛇」係假設家長於提起訴願後可
      能提起行政訴訟... 等語。惟原告從未與被告丁○○見面
      或接觸，何來「不強勢就不會被重視」之說，且「虛與委
      蛇」一詞解釋上為「假意殷勤，敷衍應付」，足以詆毀原
      告之人格。
二、查閱被告所稱為處理原告陳情而召開之「家長陳情座談會」
    內容觀之，就特殊教育或受教權益部分皆無任何著墨，被告
    等皆為本市教育單位高階主管，處理身心障礙學生家長陳情
    案時，非但未據相關法令、專業見解協助處理，更於會議中
    以惡意不實之指摘、誣衊原告及身心障礙學生之人格權、名
    譽權，被告乙○○背棄原告最初之陳情請求，身為台北市最
    高教育主管責無旁貸，應負起共同責任。為此爰依民法第18
    5條規定，提起本件訴訟，請求對原告負共同侵權行為損害
    賠償責任。
三、聲明：（一）被告應連帶賠償原告新台幣1元。（二）被告
    應共同中國時報、蘋果日報、自由時報頭版1/2版面各刊登1
    日如附件之道歉啟事內容1則。
貳、被告則以下列辯詞置辯：
一、原告因不滿其領有身心障礙之子所就讀之溪口國小提供之特
    殊教育服務，經向學校反應而未獲滿意回覆後，轉而向臺北
    市教育局反應，嗣後亦因不滿臺北市教育局之回覆而提起訴
    願，經臺北市政府訴願審議委員會為不受理決定後，再向高
    等行政法院提起行政訴訟。被告對於原告之信函均一一回覆
    ，並無原告所稱置之不理之情事存在，核先敘明。
二、針對原告認為被告言論侵害其權益部分，說明如下：
（一）被告戊○○於會議中表示「鄭老師送資料時，家長說如果
      校長要來找黑道對付」純屬轉述之說法，並無指涉原告之
      意。該發言源自原告之子於95年3月21日起未請假亦未到
      校上課，被告戊○○身為校長，為了解原告之子在家學習
      情形，因此前往原告公司家訪，然未見到原告之子，亦未
      能於當晚電訪時與原告之子通話，遂另安排資源班訴外人
      鄭媲瑾前往家訪，並叮嚀其轉之必要時校長會再次家訪云
      云。豈料訴外人鄭媲瑾返校後告知「校長，家長表示如果
      你要去會找黑道，你還是不要前往... 」等語，被告戊○○聽聞後擔憂學校教師安全，故轉知該訊息與相關人員知
      悉，並無企圖毀損原告名譽之意。
（二）被告甲○○於會議中表示「... 特教法實施後,30% 的教
      育經費用於特教，因為若不如此，出一個陳進興付出的社
      會成本更高... 」等語，乃基於教育單位有教化學生之責
      ，回應訴外人郭盛芳「... 直到開班親會時其他家長才知
      道班上有特教生，對其他一般生公平嗎？今天付出的社會
      成本有多少？... 」發言，並無任何貶損原告之子及身心
      障礙學生之意。
（三）被告丁○○於會議中表示「一開始與特殊生家長接觸時感
      覺很強勢，他們回應：不強勢就不會被重視。」及「家長
      可能一邊和學校虛與委蛇背地裡準備訴訟」等語，乃係引
      用其與身障家長團體座談時部分談話內容，希望學校能善
      盡溝通之責，而非意指原告。至於「強勢」二字係指對個
      人權益及法律所保障之權利據理力爭；另提及「虛與委蛇
      」等語，乃鑒於原告拒絕出席「家長陳情座談會」，主張
      學校除應與原告繼續溝通外，並應備妥相關資料，以因應
      可能之訴訟，皆無侵害原告人格權之意。
三、基此，溪口國小於95年5月30日所召開之「家長陳情座談會
    」，係為處理原告之陳情，祈希為其子尋求較佳之教育環境
    及服務，與會人員之言論並無惡意侵害原告及身心障礙學生
    之人格權或名譽權之意圖及情事，是原告主張並無理由。
四、聲明：原告之訴駁回。
參、得心證之理由：
一、原告主張被告等四人共同侵害原告名譽權及人格權等情，固
    據其提出家長陳情案座談會紀錄影本為證，被告則以上開辯
    詞資為抗辯。經查：
（一）原告主張被告前溪口國小校長戊○○於會議中表示「鄭老
      師送資料時，家長說如果校長來要找黑道對付」等語，並
      轉知該消息與相關人員知悉等情，有原告提出之上開會議
      紀錄附卷可查，被告戊○○則雖不否認有於會議中陳述上
      開言論內容之事實，惟辯稱乃學校老師鄭媲瑾轉述，伊是
      校長，必須注意處理事件人員的安危等語，然查證人鄭媲
      瑾於本院具結證稱：「我有一次要去送資料，黃校長向我
      說他想去原告家，要我問原告是否可以。因為事情發生很
      久，細節不是記得很清楚，因為小孩被欺負，當時家長很
      生氣，意思說不想讓黃校長來，不想看到他，口氣不是很
      好。（本院問：原告是否有說如果校長來的話，要找黑道
　　　來對付他？）印象中沒有提道這字眼。（本院問：就黃校
  　　長要去這部分，原告是否還有說些什麼？）比較情緒的話
　　　，口氣上比較激動，但是細節記不清楚。（本院問：你是
　　　否有跟校長說，原告很不希望你去，如果你去的話，原告
　　　有說要找黑道對付你？）我沒有說會找黑道。但是我有說
　　　家長有堅持不讓你去，原告有說：『他最好不要來』」等
　　　語（見卷第120頁反面、第121頁），可見原告固然在表達
　　　不希望被告戊○○來家中訪問時，口氣的確不好，但並未
　　　稱要找黑道來對付被告戊○○等話語，證人鄭媲瑾在轉述
  　　原告不願見被告戊○○一事時，亦未向被告戊○○加稱「
    　要找黑道對付」之內容，從而被告戊○○在會議中向與會
      人員表達其與原告互動情況時，或係基於保護從事特殊教
      育輔導人員安全之意而脫口說出「原告要找黑道對付伊」
      等警語，惟既然原告並無此語，被告在會議中表達顯然過
      度擴張原告表達之內容。而按所謂名譽受損害，係指其人
      在社會上享有一般人對其品德、聲望或信譽所加之評價，
      因加害人之侵害行為，致有所貶損而言。查「要找黑道對
      付」一語，依一般社會常情判斷，實易讓聞此言之人誤會
      說此話之人有與黑道掛勾之嫌，對一清白之一般人而言，
　　　已足造成其名譽等人格權貶損，被告戊○○身為校長，當
　　　應注意此陳述之不妥，竟未注意而擴大證人鄭媲瑾轉述之
  　　內容，顯然有重大過失、輕率而侵害原告之名譽權而造成
    　原告受損害之情。
（二）原告主張被告甲○○於會議中曾表示「... 特教法實施後
      ,30% 的教育經費用於特教，因為若不如此，出一個陳進
      興付出的社會成本更高... 」等語等情，有原告提出之95
      年5月30日家長陳情個案說明會議紀錄影本在卷可稽，被
      告甲○○固亦不否認有上開之陳述，應認為真實，惟查審
      之被告甲○○上開陳述內容，僅係針對特殊教育必須付出
      較大成本一節作解釋，意謂若不對特殊教育付出心血，任
　　　由自生自滅，特殊教育生若無適當教養，可能將來淪為盜
　　　匪，對社會造成危害，相對之社會成本更高，顯然身為台
  　　北市教育局國教科長之被告甲○○係勸說在場與會人士對
    　於政府對特殊教育生付出較高教育成本部分有所包容，並
      未直指身心障礙生將來必為作奸犯科之罪犯，況被告甲○○亦未指名道姓或可推而知之，其所述內容乃指何人，且
      原告亦僅為身心障礙學生之家長，並非身心障礙生，實難
      以認定被告甲○○有何侵害原告之名譽權等人格權，故原
      告此部分主張應不可採。
（三）原告主張被告丁○○曾於會議中表示「一開始與特殊生家
      長接觸時感覺很強勢，他們回應：不強勢就不會被重視。
      」及「家長可能一邊和學校虛與委蛇背地裡準備訴訟」等
      語等情，固亦有上開95年5月30日會議紀錄可證，被告丁○○亦不否認有上開之陳述，應認為真實。然查被告丁○○所稱一開始與特殊生家長接觸時感覺很強勢，他們回應
      ：不強勢就不會被重視一節，並未指名何位特殊生家長，
      是以是否對原告有何名譽權等人格權之侵害，已有可疑，
      且按依一般社會常情判斷，稱一個人很強勢，係指該人很
      堅持、主導、努力爭取權益而已，並無有何人格權會因之
      貶損。再查被告丁○○雖陳述「家長可能一邊和學校虛與
      委蛇背地裡準備訴訟」等語，然查原告確經通知而仍未參
      加上開95年5月30日會議之事實，為兩造所不爭執，而觀
      之該會議有關被告丁○○所述全部內容，身為特教科長之
      被告丁○○顯然係指示學校除繼續與特殊生家長溝通外，
      仍應妥善準備資料，以應付家長將來提起之訴訟，係針對
      保護特殊教育生及學校權益之兩全作法之行政指示，被告
      丁○○在主觀上應無故意或過失侵害原告名譽之意思，亦
      未造成原告社會地位之貶損，故原告此部分主張應不足採
      。
（四）被告乙○○部分：原告主張被告甲○○、丁○○為教育單
      位高階主管，處理身心障礙學生家長陳情案時，於會議中
      以惡意不實之指摘、誣衊原告及身心障礙學生之人格權、
      名譽權，被告乙○○背棄原告最初之陳情請求，身為台北
      市最高教育主管責無旁貸，應負起共同責任云云，惟查被
      告甲○○、丁○○並無侵害原告名譽權等人格權等情，已
      如前述，從而自無證據證明被告乙○○有指示被告甲○○
      、丁○○對原告為惡意不實之指摘，被告乙○○自無侵害
      原告權利之情，原告此部分主張亦不可採。
二、按不法侵害他人之身體、健康、名譽、自由、信用、隱私、
    貞操，或不法侵害其他人格法益而情節重大者，被害人雖非
　　財產上之損害，亦得請求賠償相當之金額。其名譽被侵害者
  　，並得請求回復名譽之適當處分。民法第195條第1項定有明
    文。查原告因被告戊○○在會議中傳述原告要找黑道對被告
    戊○○等語，其名譽權自有受損，已如前述，其精神上必受
    相當程度之痛苦，本院審酌被告戊○○現仍為國小校長，本
    應注意平時闡述內容之適當性，惟其本意主要係要提醒與會
    人員注意安全，尚情有可原，另原告為身心障礙生之家長，
    護子心切，對校長之要求，雖未以找黑道威脅之，但口氣仍
    屬不佳等實際情況，及兩造之身分、地位，認原告請求被告
    戊○○賠償其精神損失一元，當屬可採。至原告主張被告應
    共同在中國時報、蘋果日報、自由時報頭版1/2版面各刊登1
    日如附件之道歉啟事部分，除被告乙○○、丁○○、甲○○
    部分，不構成侵權行為，已如前述，自無登報道歉之義務外
    ，被告戊○○部分，其僅在小型會議中傳述，並未造成全國
    人皆知，予以金錢賠償即足以填補原告損失，故原告請求登
    報道歉云云，尚無必要。
三、綜上所述，原告依侵權行為法律關係，請求被告戊○○給付
    一元之範圍內，為有理由，應予准許，逾此部分，則無理由
    ，應予駁回。
四、本件為所命給付之金額未逾五十萬元之判決，依民事訴訟法
    第389條第1項第5款規定，應依職權宣告假執行。
五、因本案事證已臻明確，兩造其餘主張陳述及所提之證據，經
    審酌後，認與判決結果無影響，爰不一一論駁，附此敘明。
肆、結論：本件原告之訴為一部有理由，一部無理由，並依民事
    訴訟法第79條、第389條第1項第5款，判決如主文。
中　　華　　民　　國　　96　　年　　6 　　月　　1　　日
                  民事第二庭    法　官　黃雯惠
以上正本係照原本作成。
如對本判決上訴須於判決送達後20日內向本院提出上訴狀。
中　　華　　民　　國　　96　　年　　6 　　月　　1　　日
                                書記官　林玗倩
